【裁判字號】    90,上訴,116
【裁判日期】    891113
【裁判案由】    常業重利
【裁判全文】
臺灣高等法院高雄分院刑事判決                      九十年度上訴字第一一六號
    上   訴   人  台灣高雄地方法院檢察署檢察官
    上訴人即被告  丁○○
    被      告    乙○○
右上訴人因被告等常業重利案件，不服臺灣高雄地方法院八十九年度訴字第二二八九
號中華民國八十九年十一月十三日第一審判決（起訴案號：臺灣高雄地方法院檢察署
年八十六度偵字第二五二五四號），提起上訴，本院判決如左：
      主  文
原判決關於丁○○部分撤銷。
丁○○共同乘他人急迫貸以金錢，而取得與原本顯不相當之重利為常業，處有期徒刑
陸月，如易科罰金，以參佰元折算壹日。
其他上訴駁回。
      事  實
一、丁○○夥同綽號「小陳」及曾姓之不詳名字年籍之成年男子二名，共同基於乘人
    急迫而予放款收取重利為常業之犯意聯絡，自民國（下同）八十八年十月（起訴
    書誤載為六月初）間起，由綽號「小陳」之男子連續在臺灣新聞報上刊登「身分
    證借款」為內容之廣告，若有客戶依廣告上所載電話號碼（○七）000000
    0號連絡，則由曾姓之男子於電話中告知所借款項及利息等語，並與「小陳」之
    男子共同將該客戶介紹予丁○○。丁○○則以行動電話0000000000號
    做為聯絡工具，與客戶接洽並約定借款事宜及交款時地，供急迫、輕率或無經驗
    之不特定人貸款，借款人則須同時交付身分證或戶口名簿影本，並簽立與借款同
    額之本票一紙，而取得與原本顯不相當之重利。丁○○以此方式分別於：（一）
    八十八年十月間，在岡山火車站，因唐耀雄以家裏急需為由要求借款，乃借貸新
    臺幣（下同）一萬元予急迫之唐耀雄，雙方約定的條件為以一萬元為一基本單位
    ，每單位先預扣二千元，十天為一期，每單位一期可收取二十分利之重利，唐耀
    雄同時交付身分證及戶口名簿影本，並簽立面額為一萬元之本票一紙為質。（二
    ）八十八十二月二日，在戊○○位於高雄市○○區○○路八號三樓住處，因戊○○亦以家境不好急需借款為由要求借款，乃借貸予急迫之戊○○一萬五千元，雙
    方約定付款的條件為以一萬五千元為一基本單位，每單位先預扣二千元，每月為
    一期，每單位一期可收十五分之重利。戊○○同時交付身分證影本，並簽發面額
    為一萬五千元之本票及三萬元之本票各一紙為質。嗣於八十八年十二月一日，唐
    耀雄因遭丁○○催討債款，經報警後，丁○○為警於當日晚間十時三十分許，在
    高雄縣岡山鎮○○○路文化中心前查獲，並在丁○○身上查獲空白本票一本、丙○○之機車駕照一枚、戊○○之身分證一枚、戊○○之本票二紙（面額共四萬五
    千元）等物。
二、案經高雄市政府警察局移送台灣高雄地方法院檢察署檢察官偵查起訴。
      理  由
壹、被告丁○○部分：
一、訊據上訴人即被告丁○○固坦承右揭借款予唐耀雄及戊○○並收取如上所述之重
    利等情不諱，惟辯稱：我並沒有在報紙刊登廣告，是綽號「小陳」之男子去刊登
    的，如有人要借錢，小陳再介紹給我的等語。經查：
（一）、上開乘人急迫而放款收取重利之事實，被告丁○○除於本院供承屬實之外，
        其對借貸予唐耀雄金錢所約定之重利，核與被害人唐耀雄於警訊中指述：我
        於八十八年十月間因急需用錢所以翻閱臺灣新聞報紙上刊登之廣告「身分證
        借款」，我打電話（○七）三七四九一二號借款，一名自稱曾先生之男子向
        我表示：每借一萬元實拿八千元，每十天利息為二千元，並扣留我的身分證
        及戶口名簿影本，我共借了三次，每次均是被告丁○○與我接洽，並向我收
        利息錢。今日被告丁○○就是要來向我催討利息錢二千元，才約我在岡山鎮
        文化中心前見面等語相符，堪認屬實。
（二）、又唐耀雄、戊○○均因急迫，向被告丁○○借款，亦據被告丁○○於審理中
        供述屬實，再參諸借款人每借一萬元，實際僅能取得八千元，並須於十日或
        一月內繳付一千五百元至二千元不等之利息，且須簽發面額為同借款數額之
        本票各一張為擔保，並須交付身分證影本等證件為質物，一般人若非有相當
        急迫亟需用錢而告貸無門，豈會輕率尋報刊廣告即從事舉債之理？是被告丁○○係借款予急迫之人，至為明顯；又被害人唐耀雄係經閱報後，始循報上
        所載電話管道向被告丁○○借款，已如前述，是被告丁○○縱非由自己親自
        登報招攬客戶，惟一經共犯之介紹急迫之人，即率予借貸款項，並約定苛刻
        條件，應認有對於一般人具有犯罪之概括故意，其具有對於非特定人博取重
        利為常業之犯意，且係與綽號「小陳」及曾姓之不詳名字年籍之成年男子二
        名彼此間，有共同之犯意聯絡，灼然明甚。所辯仍不足解免其共同犯罪之罪
        責；此外復有被告丁○○預備供借款人簽寫以供擔保之空白本票一本，及借
        款人戊○○供質押之身分證一枚及戊○○簽發供擔保本金所用之本票二紙（
        面額共四萬五千元）扣押可資佐證，其事證已臻明確，犯行洵堪認定。
二、按取得與原本顯不相當之重利。在第一條件，係指明知他人出於急迫、輕率或無
    經驗，而利用機會故為貸與，在第二條件，係指就原本、利率、時期核算及參酌
    當地之經濟狀況，較之一般債務之利息，顯有特殊之超額者而言。此項犯罪，固
    須對於特定人為之，始能成立。至若明知社會上有因急迫而舉債濟急，及因輕率
    或無經驗而從事舉債之情形，預定苛刻條件，一俟他人告貸，藉以博取重利為常
    業者，雖非對於特定人乘機利用，不能謂非對於一般人具有犯罪之概括故意，則
    其犯有前項所條所載情事，即應論以同法第三百四十五條之罪（最高法院二十七
    年上字第五二○號判例參照）。是核被告丁○○所為，係犯刑法第第三百四十五
    條之常業重利罪。被告經綽號「小陳」及曾姓之男子登報覓得客戶，借款取得重
    利，相互間有犯意聯絡，行為分擔，均為共同正犯。
三、原審就被告丁○○部分據予論罪科刑，固非無見；惟查：（一）、被告丁○○與
    綽號「小陳」及曾姓之不詳名字年籍之成年男子，共同常業重利行為係自八十八
    年十月間開始，原判決認定自同年六月間起，尚有未合，又被告並未對王平甲及
    王平勇二人為重利犯行（詳後述），原判決認定被告於八十八年六月間，在不詳
    地點，分別以一萬元每十日計息五百元，一月一千五百元之約定付款條件，借貸
    一萬至三萬不等之金額予急迫、輕率及無經驗之王平甲、王平勇二人，不無可議
    。（二）、扣案被告所有之空白本票壹本及戊○○所簽發供擔保之本票貳紙（面
    額共新臺幣肆萬伍仟元），查非屬刑法第三十八條第一項各款所列之物，原判決
    認係屬被告丁○○所有供犯罪預備或供犯罪所用之物予以宣告沒收，亦有違誤。
    被告丁○○上訴意旨指摘原判決量刑過重，固非全無理由，而原判決並有上述可
    議之處，自應由本院將被告丁○○部分撤銷；並審酌被告丁○○所為重利行為擾
    亂金融秩序，惟其犯後坦承犯行，已知悔悟，又所貸放重利對象僅有二人，數額
    非鉅等情狀，量處如主文第二項所示之刑，以資懲儆。又刑法第四十一條業於九
    十年一月十日修正公佈，同年月十二日生效實施，依修正後之該條第一項規定：
    「犯最重本刑為五年以下有期徒刑以下之罪，而受六個月以下有期徒刑或拘役之
    宣告，因身體、教育、職業、家庭之關係或其他正當事由，執行顯有困難者，得
    以一元以上三元以下折算一日，易科罰金。」，上訴人即被告犯罪後，裁判時法
    律已有變更，依刑法第二條第一項前段規定，自應適用裁判時之上開修正後刑法
    第四十一條第一項規定諭知易科罰金之折算標準。至於扣押被告丁○○預備供借
    款人簽寫以供擔保之空白本票一本，及借款人戊○○供質押之身分證一枚及戊○○簽發供擔保本金之本票二紙（面額共新臺幣肆萬伍仟元），因非屬被告丁○○
    供犯重利罪預備收取利息或供犯罪所用之物不予宣告沒收。
四、公訴意旨略以：被告丁○○基於乘人急迫而予以放款收取重息為常業之共同犯意
    ，夥同綽號「小陳」及曾姓之不詳姓名年籍之成年男子二名，自民國八十八年六
    月間起，由綽號「小陳」之男子連續在臺灣新聞報上刊登「身分證借款」為內容
    之廣告，若有客戶依廣告上所載電話號碼（○七）0000000號連絡，則由
    曾姓之男子於電話中告知所借款項及利息等語，並與「小陳」之男子共同將該客
    戶介紹予丁○○。丁○○則以行動電話0000000000號做為聯絡工具，
    於八十八年六月間，在不詳地點，分別以一萬元每十日計息五百元，一月一千五
    百元之約定付款條件，借貸一萬至三萬不等之金額予急迫、輕率及無經驗之王平
    甲、王平勇，王平甲、王平勇並分別簽立面額為一萬五千元、三萬元、二萬五千
    元之本票各一紙及交付身分證影本予丁○○，丁○○並取得每月十五分之重利，
    因認被告丁○○此部份犯行亦觸犯刑法第三百四十五條之常業重利罪嫌云云。經
    按公訴人認被告涉犯此部份罪嫌係以被告未警查獲時持有王平甲之本票一紙（面
    額一萬五千元）、支票一紙（面額二萬五千元）、王平勇之本票一紙（面額三萬
    元）可證為根據。訊據被告丁○○則堅決否認此部份犯行，辯稱：我並沒有借錢
    給王平勇，而王平甲是我以前一起做鐵工的朋友，我們是我們是私人借貸關係，
    並無收取重利等語；經查，被告丁○○於警訊及原審偵、審中亦始終未曾供承有
    貸放金錢給王平甲及王平勇二人而收取顯不相當之重利等事實，亦無王平勇及王
    平甲之任何指證可參；而被告丁○○其身上固有被查扣之上開票據，惟據證人王
    平甲於本院審理時結證稱：我跟丁○○是朋友，以前我做車床工廠，丁○○經常
    來泡茶聊天，我先前曾經以客票向他借二十一萬元，跳票六、七萬元，才開一張
    三萬元，一張二萬五千元的票給他，其餘補現金，我另外還有向他借錢，開一張
    由我弟弟做保證人的票及一張我弟弟名義由我當保證人的票給他，他算我月息三
    分，比如一萬五千元一個月利息四百五十元，因是朋友，我還欠他二萬多元，而
    票也沒有取回等語（本院九十年三月二十日訊問筆錄）；綜其證述，可見被告並
    無借錢給王平勇，而借錢給王平甲亦是基於雙方朋友間之信任關係，並非乘王平
    甲急迫、輕率或無經驗而貸借，且月息三分，依一般民間習慣尚非顯不相當之重
    利，又即使收取王平甲簽發之支票據以為擔保，此亦屬貸予人為求擔保債權之措
    施，自不能據此認定被告有常業重利犯行，公訴人以上開扣押之證據遽指被告犯
    行，尚有誤會；此外復查無其他積極證據足資證明被告犯行，其此部份犯罪即屬
    不能證明，惟公訴意旨認此部份犯行為前開開論罪科刑之常業重利罪之部分行為
    ，故不另為無罪之諭知。
貳、被告乙○○部分：
一、公訴意旨略以：被告乙○○與被告丁○○共同基於常業之犯意，自民國八十八年
    六月初某日起至同年十二月二日止，連續在臺灣新聞報上刊登廣告，並以電話○
    七─0000000號及行動電話0000000000號做為對外聯絡工具，
    共同經營地下錢莊，供急迫、輕率或無輕驗之不特定人貸款，而取得與原本顯不
    相當之高利，其方式為：由借款人預先開立含利息之借據、支票或本票等物交予
    被告乙○○與丁○○，被告二人則以每借一萬元，以十天為一期，每期利息二千
    元。適有唐耀雄因急需用錢，於八十八年十月間，前後三次向丁○○借款。嗣於
    八十八年十二月一日，唐耀雄因遭被告乙○○、丁○○催討債務，旋為警當日晚
    間十時三十分許，在高雄縣岡山鎮○○○路文化中心當場查獲。因認被告乙○○
    涉有刑法第三百四十五條之常業重利罪嫌云云。
二、公訴人認被告乙○○涉有上開罪嫌，無非以被告乙○○犯有重利前科且與被告丁○○共同當場為警查獲之事實為其論據。惟按犯罪事實應依證據認定之，無證據
    不得推定其犯罪事實，刑事訴訟法第一百五十四條定有明文。又認定不利於被告
    之事實，須依積極證據，苟積極證據不足為不利於被告事實之認定時，即應為被
    告有利之認定，更不必有何有利之證據，最高法院三十年上字第八一六號著有判
    例可資參照。訊據被告乙○○堅決否認有何常業重利之犯行，辯稱：我不知被告
    丁○○經營地下錢莊，當天我從臺中南下至高雄是要找我妹妹，而連絡丁○○在
    楠梓交流道開車載我，因被告丁○○說要先見一個人，我才隨他一起至岡山文化
    中心等語。經查：
（一）、被告乙○○係專程至高雄找其妹妹一節，業據證人即被告乙○○之妹林岡霖
        於原審審理中證述：當天被告乙○○係專程來找伊，當天來的目的及停留時
        間多久，均未在電話中說明，惟被告乙○○大部分來高雄的時間都很晚等語
        綦詳，是被告乙○○確有正當之目的至高雄。又被告乙○○並未與被害人唐
        耀雄有接洽之行為，亦據被害人唐耀雄於警訊中陳稱：伊共借三次，每次均
        是被告丁○○與伊接洽等語屬實，是並無證據顯示被告乙○○確有與被害人
        接洽借款之事實。
（二）、被告乙○○雖有重利前科，熟悉地下錢莊之運作模式，惟與本件事實並無直
        接之證明關係，尚不能以被告乙○○有該等前科，即認被告乙○○涉有罪嫌
        。況前揭扣押物均自被告丁○○身上或車上查獲，亦據被告丁○○於警訊及
        偵審中均供述無訛；另證人及查獲本案之警員蔡文淵於本院審理時結證稱：
        查獲之票據等證物是在車上的小手提袋裡的，確切位置記不得了，乙○○於
        警訊中否認與丁○○一起做高利貸等語（本院九十年三月二十三日訊問筆錄
        ），是亦無積極之證據足認被告乙○○有參與犯行之事實。綜據上述，依前
        揭判例意旨，尚難認被告有為公訴人起訴所指之犯行，是本案自不能僅憑被
        告乙○○與被告丁○○共同為警查獲之事實，即推定被告乙○○亦有參與犯
        行，此外本院復查無其他積極證據足認被告有被訴常業重利之犯行，是本案
        被告乙○○之犯罪應屬不能證明。
三、原審因認不能證明被告乙○○常業重利犯行而諭知無罪之判決，並無不合；檢察
    官上訴意旨仍執陳詞指摘原審此部份判決不當，為無理由，應予駁回。
據上論結，應依刑事訴訟法第三百六十八條、第三百六十九條第一項前段、第三百六
十四條、第二百九十九條第一項前段，刑法第二十八條、第三百四十五條、第四十一
條第一項、第二條第一項前段，罰金罰鍰提高標準條例第一條前段、第二條，判決如
主文。
本案經檢察官朱文彬到庭執行職務。
中    華    民    國   九十       年      四      月    二十七    日
                              臺灣高等法院高雄分院刑事第一庭
                                  審判長法官  翁慶珍
                                        法官  周賢銳
                                        法官  李春昌
右正本證明與原本無異。
如不服本判決，應於判決送達後十日內向本院提出上訴狀，其未述理由者並應於提
出上訴狀後十日內向本院補提理由書（應附繕本)。
                                      書記官  林明威
中    華    民    國         九十       年      五      月      一      日
附錄：本判決論罪科刑法條：
刑法第三百四十五條：
  以犯前條之罪為常業者，處五年以下有期徒刑，得併科三千元以下罰金。
                                                                      Ｈ


司法院資訊處製作；財團法人民間司法改革基金會備份。
